【裁判字號】    99,訴,7
【裁判日期】    991012
【裁判案由】    拆屋還地
【裁判全文】
臺灣宜蘭地方法院民事判決                 99年度訴字第7號
原      告  子○○○
            丁○○
            乙○○
            申○○
            丙○○
            辛○○
            戊○○
            巳○○
            卯○○
            午○○
            辰○○
            未○○
            丑○○○
            寅○○
共      同
訴訟代理人  郭美春律師
複  代理人  陳敬穆律師
被      告  壬○○
訴訟代理人  包漢銘律師
被      告  癸○○
            己○○
            庚○○
            天○○
            甲○○
            戌○○
            亥○○
            酉○○
上列當事人間拆屋還地等事件，本院於99年9 月28日言詞辯論終
結，判決如下：
    主  文
被告壬○○應將坐落宜蘭縣蘇澳鎮○○段五三七地號土地上如附
圖所示編號Ｂ部分面積一二０．一０平方公尺之磚石造（部分無
頂）地上物拆除，並將前開地上物所占用之土地騰空返還原告。
被告癸○○、己○○、庚○○應將坐落宜蘭縣蘇澳鎮○○段五三
七地號土地上如附圖所示編號Ａ部分面積一０六．四六平方公尺
之磚石造（部分無頂）地上物拆除，並將前開地上物所占用之土
地騰空返還原告。
被告天○○、甲○○應將坐落宜蘭縣蘇澳鎮○○段五三七地號土
地上如附圖所示編號Ｃ部分面積八五．九０平方公尺之磚石造（
無頂）地上物拆除，並將前開地上物所占用之土地騰空返還原告
。
被告戌○○、亥○○、酉○○應將坐落宜蘭縣蘇澳鎮○○段五三
七地號土地上如附圖所示編號Ｄ部分七六．一七平方公尺之磚石
造（鐵皮頂，部分無頂）地上物拆除，並前開地上物所占用之土
地騰空返還原告。
被告壬○○給付原告新台幣參萬肆仟伍佰陸拾元及自民國九十九
年一月二十一日起至清償日止，按年息百分之五計算之利息，暨
自民國九十九年一月二十一日起至返還第一項所示之土地之日止
，按月給付原告新台幣伍佰柒拾陸元。
被告癸○○、己○○、庚○○應給付原告新台幣參萬零陸佰陸拾
元及自民國九十九年七月八日起至清償日止，按年息百分之五計
算之利息，暨自民國九十九年七月八日起至返還第二項所示之土
地之日止，按月給付原告新台幣伍佰壹拾壹元。
被告天○○、甲○○應給付原告新台幣貳萬肆仟柒佰貳拾元及自
民國九十九年七月八日起至清償日止，按年息百分之五計算之利
息，暨自民國九十九年七月八日起至返還第三項所示之土地之日
止，按月給付原告新台幣肆佰壹拾貳元。
被告戌○○、亥○○、酉○○應給付原告新台幣貳萬壹仟玖佰陸
拾元及自民國九十九年六月三日起至清償日止，按年息百分之五
計算之利息，暨自民國九十九年六月三日起至返還第四項所示之
土地之日止，按月給付原告新台幣參佰陸拾陸元。
原告其餘之訴駁回。
訴訟費用由被告壬○○負擔新台幣玖仟柒佰柒拾伍元；被告癸○○、己○○、庚○○負擔新台幣玖仟柒佰柒拾肆元；被告天○○
、甲○○負擔新台幣陸仟伍佰壹拾陸元；被告戌○○、亥○○、
酉○○負擔新台幣陸仟伍佰壹拾陸元。
本判決第一項，於原告以新台幣參拾參萬元供擔保後，得假執行
。但被告壬○○如以新台幣玖拾捌萬肆仟捌佰貳拾元預供擔保，
得免為假執行。
本判決第二項，於原告以新台幣貳拾玖萬元供擔保後，得假執行
。但被告癸○○、己○○、庚○○如以新台幣捌拾柒萬貳仟玖佰
柒拾貳元預供擔保，得免為假執行。
本判決第三項，於原告以新台幣貳拾參萬元供擔保後，得假執行
。但被告天○○、甲○○如以新台幣柒拾萬肆仟參佰捌拾元預供
擔保，得免為假執行。
本判決第四項，於原告以新台幣貳拾壹萬元供擔保後，得假執行
。但被告戌○○、亥○○、酉○○如以新台幣陸拾貳萬肆仟伍佰
玖拾肆元預供擔保，得免為假執行。
原告其餘假執行之聲請駁回。
    事實及理由
壹、程序方面
一、本件原告主張其所有坐落宜蘭縣蘇澳鎮○○段537 地號土地
    （重測前為隘丁段18地號土地，下稱系爭土地），遭被告無
    權占有，依據物上請求權及不當得利之法律關係，請求被告
    拆屋還地及返還不當得利。查原告原起訴時所列之被告僅有
    壬○○1 人，嗣於本院審理時，追加癸○○、己○○、庚○○、天○○、甲○○、戌○○、亥○○、酉○○為被告。本
    件被告之地上物均係坐落在系爭土地上，原告所為訴之追加
    ，依據其主張之法律關係，與原起訴之主要爭點有其共同性
    ，各請求所主張之利益在社會生活上可認係屬同一或關連之
    紛爭，而就原請求之訴訟及證據資料，於繼續審理時，在相
    當程度範圍內具有同一性或一體性，得期待於後請求之審理
    予以利用，俾先後兩請求得在同一程序中一併解決，避免重
    複審理，應屬民事訴訟法第255條第1項第2 款規定起訴之基
    礎事實同一之情形，本院應予准許。
二、本件被告癸○○、己○○、庚○○、酉○○經合法通知，均
    未於言詞辯論期日到場，核無民事訴訟法第386 條各款所列
    情形，爰依原告之聲請，由其一造辯論而為判決。
貳、實體方面
一、原告起訴主張：緣系爭土地為原告共有，被告未徵得原告同
    意，亦無合法權源，卻占用系爭土地並興建4 間房屋，門牌
    號碼分別為：宜蘭縣蘇澳鎮○○路175巷37 號（被告戌○○
    、亥○○、酉○○共有）、39號（被告天○○、甲○○共有
    ）及同路巷41弄1 號（被告壬○○所有）、3 號（被告癸○○、己○○、庚○○共有），經測量後，如宜蘭縣宜羅東地
    政事務所製作之土地複丈成果圖即附圖所示編號A 部分面積
    106.46平方公尺之磚石造（部分無頂）地上物為被告癸○○
    、己○○、庚○○共有；附圖所示編號B 部分面積120.10平
    方公尺之磚石造（部分無頂）地上物為被告壬○○所有；附
    圖所示編號C部分面積85.90平方公尺之磚石造（無頂）地上
    物為被告天○○、甲○○共有；附圖所示編號D 部分面積76
    .17 平方公尺之磚石造（鐵皮頂，部分無頂）地上物為被告
    戌○○、亥○○、酉○○共有（下稱系爭地上物）。系爭土
    地周圍之永愛段533、534、535、574、575 地號土地（下稱
    周圍土地）確因三七五租約而曾出租予被告之先人，但系爭
    土地並不在當時同一租賃之範圍內。是被告無權占有原告共
    有之系爭土地，並獲得相當於租金之利益，造成原告受有無
    法使用系爭土地之損害。爰依據民法第767 條之物上請求權
    與同法第179 條之不當得利之法律關係，請求被告應將系爭
    土地上之系爭地上物拆除，返還土地，並返還5 年內相當於
    租金之不當得利及至返還系爭土地之日止之不當得利等語。
    並聲明：（一）被告壬○○應將系爭土地上如附圖所示編號
    B部分（追加起訴狀誤載為A部分）之地上物拆除，並將前開
    地上物所占用之土地騰空返還原告；（二）被告癸○○、己○○、庚○○應將系爭土地上如附圖所示編號A 部分（追加
    起訴狀誤載為B 部分）之地上物拆除，並將前開地上物所占
    用之土地騰空返還原告；（三）被告天○○、甲○○應將系
    爭土地上如附圖所示編號C 部分之地上物拆除，並將前開地
    上物所占用之土地騰空返還原告；（四）被告戌○○、亥○○、酉○○應將系爭土地上如附圖所示編號D 部分之地上物
    拆除，並將前開地上物所占用之土地騰空返還原告；（五）
    被告壬○○應給付原告新台幣（下同）36,000元及自本件起
    訴狀繕本送達翌日起至清償日止，按年息5%計算之利息，暨
    自本件起訴狀繕本送達翌日起至返還第一項聲明所示土地之
    日止，按月給付原告600 元；（六）被告癸○○、己○○、
    庚○○應給付原告36,000元及自本追加起訴狀繕本送達翌日
    起至清償日止，按年息5%計算之利息，暨自本追加起訴狀繕
    本送達翌日起至返還第二項聲明所示土地之日止，按月給付
    原告600 元；（七）被告天○○、甲○○應給付原告36,000
    元及自本追加起訴狀繕本送達翌日起至清償日止，按年息5%
    計算之利息，暨自本追加起訴狀繕本送達翌日起至返還第三
    項聲明所示土地之日止，按月給付原告600 元；（八）被告
    戌○○、亥○○、酉○○應給付原告36,000元及自本追加起
    訴狀繕本送達翌日起至清償日止，按年息5%計算之利息，暨
    自本追加起訴狀繕本送達翌日起至返還第四項聲明所示土地
    之日止，按月給付原告600 元；（九）願供擔保，請准宣告
    假執行。
二、被告壬○○則以：系爭土地同毗鄰周圍土地，原為訴外人陳
    貴仁（已歿）所有，於日據時期大正8年即民國8年由被告壬○○之父張阿成承租前開土地耕作，陳貴仁並提供系爭土地
    供張阿成搭建田寮居住使用。其後陳貴仁將上開土地移轉於
    訴外人張阿全、彭李氏實，嗣再轉讓移轉日本人原川繁治名
    下，期間系爭土地仍由張阿成承租使用，未有爭端。台灣光
    復後，原川繁治將其名下前開土地移轉於原告之被繼承人即
    訴外人許阿呆、陳阿屘等人名下，前開土地中地目為農地者
    由張阿成放領。至系爭土地因原告之被繼承人拒絕無償提供
    被告使用，要求被告繳付租金。又系爭土地自民國32年起，
    其上已有4 戶人家居住，當時遂約定每年被告壬○○支付稻
    米80斤（折現）、被告戌○○稻米50斤、訴外人張清全（已
    歿）稻米70斤、訴外人蘇阿行（已歿）稻米50斤，均於每年
    年底由原告之被繼承人派人收取；惟大約繳納5 年後原告之
    被繼承人便未再繼續收取。由上可知兩造間就系爭土地應有
    一般不定期租賃關係存在，故原告主張被告無權占有進而請
    求返還系爭土地、不當得利云云，實屬無據等語，資為抗辯
    。並聲明：（一）原告之訴駁回；（二）如受不利判決，願
    供擔保請准免為假執行。
三、被告天○○、甲○○則以：房子是我祖父時期就已經興建，
    因為年代久遠，也不知道原因等語，資為抗辯，並聲明：原
    告之訴駁回。
四、被告戌○○、亥○○則以：從小就居住在該處，房子是父親
    賴長庚蓋的，我們親戚都世居在該處，以前都是田，土地是
    日據時期地主同意我的父親耕作，原本當初政府有把土地放
    領給承租戶，但系爭土地因為有蓋房子，所以沒有辦成手續
    等語，資為抗辯，並聲明：原告之訴駁回。
五、被告癸○○、己○○、庚○○、酉○○均未到庭爭執，亦未
    提出任何書狀作何答辯或聲明。
六、原告主張系爭土地為其所共有，系爭土地上如附圖所示編號
    A 部分面積106.46平方公尺之磚石造（部分無頂）地上物為
    被告癸○○、己○○、庚○○共有（門牌號碼為宜蘭縣蘇澳
    鎮○○路175巷41弄3號）；附圖所示編號B 部分面積120.10
    平方公尺之磚石造（部分無頂）地上物為被告壬○○所有（
    門牌號碼為宜蘭縣蘇澳鎮○○路175巷41弄1號）；附圖所示
    編號C部分面積85.90平方公尺之磚石造（無頂）地上物為被
    告天○○、甲○○共有（門牌號碼為宜蘭縣蘇澳鎮○○路17
    5巷39號）；附圖所示編號D 部分面積76.17平方公尺之磚石
    造（鐵皮頂，部分無頂）地上物為被告戌○○、亥○○、酉
    ○○共有之事實，業據原告提出系爭土地之土地登記謄本為
    證，經本院於99年3 月24日履勘現場屬實，此有勘驗筆錄及
    現場照片附卷可稽，並囑託宜蘭縣羅東地政事務所製作土地
    複丈成果圖乙份在卷可參，兩造對此並無爭執（被告癸○○
    、己○○、庚○○、酉○○均未到庭，視同不爭執），堪信
    屬實。
七、得心證之理由：
    原告主張被告所有之系爭地上物無權占有系爭土地，請求拆
    屋還地及返還不當得利等語；被告則辯稱係基於與周圍土地
    同一租賃關係而占有系爭土地，兩造間具有不定期之租賃關
    係，並非無權占有等語。是本件之爭點即在於：（一）兩造
    間就系爭土地是否有不定期之租賃關係存在？（二）原告請
    求被告拆屋還地，是否有理由？（三）原告請求被告返還不
    當得利，是否有理由？以下即分別予以說明：
(一)兩造間就系爭土地是否有不定期之租賃關係存在？
 １ 按當事人主張有利於己之事實者，就其事實有舉證之責任。
    但法律別有規定，或依其情形顯失公平者，不在此限，民事
    訴訟法第277 條定有明文。系爭土地為原告所有，則被告主
    張彼等所有之系爭地上物有權占有系爭土地，自應由被告就
    此有利於己之事實負舉證之責任。
 ２ 被告雖抗辯：系爭土地與周圍土地是以前一起向地主即原告
    之被繼承人所承租，並將系爭土地供作興建農舍使用云云，
    然未能就此事實提出任何證據以實其說。而依宜蘭縣羅東地
    政事務所於99年3月5日以羅地登（17）字第0990002297號函
    檢附之系爭土地自日據時期起迄今之土地登記（簿）謄本及
    異動索引清冊影本所示，皆無任何被告或其被繼承人承租、
    放領或類此有權占有使用系爭土地之記載。另依據被告請求
    所調閱周圍土地之情形，經宜蘭縣羅東地政事務所於99年8
    月18日以羅地登（17）字第0990008714號函檢送之周圍土地
    自日據時期起迄今之土地登記（簿）謄本及異動索引清冊影
    本所示，亦查無與系爭土地有關之登記資料可供證明兩造間
    就系爭土地確實有租賃關係存在，是被告抗辯地主早期同意
    讓被告之被繼承人承租系爭土地云云，顯屬無據。被告壬○○雖聲請傳喚戌○○作為證人，以證明被告使用系爭土地之
    經過及兩造確有不定期租賃關係存在等事項。然戌○○本身
    即為被告之一，與本件有直接之利害關係，實難期待其為客
    觀公正或不利於己之陳述，被告壬○○雖主張參酌民事訴訟
    法第367條之1規定（言詞辯論筆錄誤載為同法第367 條），
    以當事人之陳述作為證據云云，然本件被告並未提出任何有
    利於己之證據以實其說，自難單憑被告戌○○之當事人陳述
    ，逕行作為有利於被告之認定，是兩造間就系爭土地並無不
    定期之租賃關係存在，堪予認定。
(二)原告請求被告拆屋還地，是否有理由？
    本件被告無法舉證證明兩造間就系爭土地確實不定期之租賃
    關係存在，已如前述，故原告主張被告之系爭地上物無權占
    有系爭土地，應屬可採。則原告依據物上請求權之法律關係
    排除侵害，請求被告壬○○將如附圖所示編號B 部分面積12
    0.10平方公尺之磚石造（部分無頂）地上物拆除後返還占用
    之土地；請求被告癸○○、己○○、庚○○將如附圖所示編
    號A 部分面積106.46平方公尺之磚石造（部分無頂）地上物
    拆除後返還占用之土地；請求被告天○○、甲○○將如附圖
    所示編號C部分面積85.90平方公尺之磚石造（無頂）地上物
    拆除後返還占用之土地；請求被告戌○○、亥○○、酉○○
    將如附圖所示編號D部分面積76.17平方公尺之磚石造（鐵皮
    頂，部分無頂）地上物拆除後返還占用之土地，自屬有理由
    。
(三)原告請求被告返還不當得利，是否有理由？
 １ 按依不當得利之法則請求返還不當得利，以無法律上之原因
    而受利益，致他人受有損害為其要件，故其得請求返還之範
    圍，應以對方所受之利益為度，非以請求人所受損害若干為
    準，無權占有他人土地，可能獲得相當於租金之利益為社會
    通常之觀念，是被上訴人抗辯其占有系爭土地所得之利益，
    僅相當於法定最高限額租金之數額，尚屬可採（最高法院61
    年度台上字第1695號判例意旨參照）。次按：城市地方房屋
    之租金以不超過土地及其建築物申報總價額年息10% 為限，
    土地法第97條第1 項定有明文。所謂土地及建築物之總價額
    ，依土地法施行法第25條規定，土地價額依法定地價；建築
    物價額則依該管市縣地政機關估定之價額而言。所謂法定地
    價，依土地法第148 條規定，係土地所有權人依該法規定所
    申報之地價（最高法院80年度台上字第1996號判決意旨參照
    ）。要言之，無權占有土地可獲致相當於租金之不當得利，
    該不當得利之數額，應以法定地價即申報地價之年息10% 為
    限。又按基地租金之數額，除以基地申報地價為基礎外，尚
    須斟酌基地之位置，工商業繁榮之程度，承租人利用基地之
    經濟價值及所受利益等項，並與鄰地租金相比較，以為決定
    ，並非必達申報總地價年息10% 最高額（最高法院68年度台
    上字第3071號判例可資參照）。
２  被告壬○○所有如附圖所示編號B 部分面積120.10平方公尺
    之磚石造（部分無頂）地上物；被告癸○○、己○○、庚○○所有如附圖所示編號A 部分面積106.46平方公尺之磚石造
    （部分無頂）地上物；被告天○○、甲○○所有如附圖所示
    編號C部分面積85.90平方公尺之磚石造（無頂）地上物；被
    告戌○○、亥○○、酉○○所有如附圖所示編號D 部分面積
    76.17 平方公尺之磚石造（鐵皮頂，部分無頂）地上物，均
    屬無權占有系爭土地，業如前述，則原告請求被告就無權占
    有之面積給付自本件請求時起回溯前5 年之不當得利，自屬
    有據。查系爭土地附近多為農田利用，無明顯商業活動，此
    有本院99年3 月24日之勘驗筆錄及現場照片在卷可憑。本院
    審酌系爭土地之位置、鄰近土地利用之現況等情事，綜合研
    判後，認為以系爭土地申報地價每平方公尺960 元之年息6%
    計算不當得利，應屬適當。從而，被告壬○○應給付之不當
    得利為每月576元（計算式：960×120.10×6%÷12=576，元
    以下4捨5入，以下均同），回溯前5年合計為34,560 元；被
    告癸○○、己○○、庚○○應給付之不當得利為每月511 元
    （計算式：960×106.46×6%÷12=511），回溯前5年合計為
    30,660元；被告天○○、甲○○應給付之不當得利為每月41
    2元（計算式：960×85.9×6%÷12=412），回溯前5 年合計
    為24,720元；被告戌○○、亥○○、酉○○應給付之不當得
    利為每月366元（計算式為960×76.17×6%÷12=366 ），回
    溯前5 年合計為21,960元。原告請求逾上述金額之部分，則
    屬無理由。
七、綜上所述，原告依據物上請求權之法律關係請求被告壬○○
    應將系爭土地上如附圖所示編號B 部分之地上物拆除，並將
    前開地上物所占用之土地騰空返還原告；被告癸○○、己○○、庚○○應將系爭土地上如附圖所示編號A 部分之地上物
    拆除，並將前開地上物所占用之土地騰空返還原告；被告天
    ○○、甲○○應將系爭土地上如附圖所示編號C 部分之地上
    物拆除，並將前開地上物所占用之土地騰空返還原告；被告
    戌○○、亥○○、酉○○應將系爭土地上如附圖所示編號D
    部分之地上物拆除，並將前開地上物所占用之土地騰空返還
    原告。另依據不當得利之法律關係請求被告壬○○給付34,5
    60元及自本件起訴狀繕本送達翌日即99年1 月21日起至清償
    日止，按年息5%計算之利息，暨自99年1 月21日起至返還前
    述土地之日止，按月給付原告576 元；被告癸○○、己○○
    、庚○○應給付原告30,660元及自本追加起訴狀繕本送達翌
    日即99年7月8日（以最後合法送達被告庚○○之日期為準）
    起至清償日止，按年息5%計算之利息，暨自99年7月8日起至
    返還前述土地之日止，按月給付原告511 元；被告天○○、
    甲○○應給付原告24,720元及自本追加起訴狀繕本送達翌日
    即99年7月8日起至清償日止，按年息5%計算之利息，暨自99
    年7月8日起至返還前述土地之日止，按月給付原告412 元；
    被告戌○○、亥○○、酉○○應給付原告21,960元及自本追
    加起訴狀繕本送達翌日即99年6月3日起至清償日止，按年息
    5%計算之利息，暨自99年6月3日起至返還前述土地之日止，
    按月給付原告366 元，均屬有理由，應予准許。原告其餘之
    請求，則屬無理由，應予駁回。本件原告勝訴之部分，原告
    及被告壬○○分別陳明願供擔保請求宣告假執行及免為假執
    行，經核均無不合，另被告癸○○、己○○、庚○○、天○○、甲○○、戌○○、亥○○、酉○○部分，雖未具狀陳明
    願供擔保請求免為假執行，然本院依民事訴訟法第392條第2
    項規定得依職權宣告免為假執行，爰各酌定相當之擔保金額
    併予准許之。又原告其餘假執行之聲請，因訴之駁回而失所
    附麗，應併予駁回。本件訴訟費用，包括原起訴及追加起訴
    之第一審裁判費共計32,581元，雖原告有部分敗訴，然本院
    審酌兩造勝敗之比例及被告確實無權占有系爭土地之情事，
    認應由被告負擔全部，較屬公允，爰依被告分別占有系爭土
    地面積之比例命被告分別負擔。
八、訴訟費用負擔之依據：民事訴訟法第79條，第85條第1 項但
    書。
中    華    民    國    99    年    10    月    12    日
                  臺灣宜蘭地方法院民事庭
                      法  官  林俊廷
正本係照原本作成。
如不服本判決，應於判決送達後20日內提出上訴狀(須附繕本)。
中    華    民    國    99    年    10    月    13    日
                      書記官  許麗汝

司法院資訊處製作；財團法人民間司法改革基金會備份。
